臺灣高等法院刑事判決　　　　　　　　　　　　　九十二年度上訴字第四二三九號
　　上　訴　人　臺灣臺北地方法院檢察署檢察官
　　上　訴　人
　　即　被　告　乙○○
右列上訴人等因被告妨害自由等案件，不服臺灣臺北地方法院九十二年度訴字第七一
四號，中華民國九十二年十月七日第一審判決（起訴案號：臺灣臺北地方法院檢察署
九十一年度偵字第二二七九七號），提起上訴，本院判決如左：
    主      文
原判決關於強制罪部分撤銷。
乙○○以強暴使人行無義務之事，處拘役肆拾日，如易科罰金，以佰元折算壹日。
其餘上訴駁回。
    事      實
一、緣乙○○與丙○○二人分別居住在臺北市○○區○○街一０三號一、二樓與三、
    四樓（為一連棟式四層樓公寓，與一０五號共用樓梯間出入），乙○○因開設洗
    衣店而向丙○○承租該四樓頂作為曬衣場，約定租期於民國九十年九月十日屆滿
    ，期間因房租調漲、二樓天花板漏水及終止租約之搬遷等問題而時生爭執，無法
    達成協議。九十一年四月二十七日上午八時許，乙○○見丙○○下樓，遂要求進
    入其二樓屋內查看廚房天花板漏水之情形，惟遭丙○○予以拒絕，其竟基於侮辱
    之犯意，於該不特定人得以共見共聞之二樓樓梯間，以「幹你娘」等語侮辱丙○
    ○；另基於使人行無義務之事之犯意，徒手強拉丙○○雙手、強推丙○○背部進
    入其二樓屋內廚房查看天花板漏水情形，並致之受有雙側手臂紅腫（各四公分、
    四公分、三公分）及背部紅腫（各三公分、三公分、五公分）等傷害，而以此強
    暴方式，使丙○○行無義務之事。
二、案經丙○○向臺灣臺北地方法院檢察署提出告訴，由該署發交臺北市政府警察局
    大安分局報請臺灣臺北地方法院檢察署檢察官聲請以簡易判決處刑，經原審認不
    宜以簡易判決處刑，改適用通常程序審理。
    理      由
壹、撤銷改判部分：
一、訊據上訴人即被告乙○○辯稱：當時有請告訴人丙○○進屋裡看，當時是告訴人
    自己進去的，不是我拉她進去的，本案是告訴人自導自演云云。經查：
　　(一)查被告與告訴人二人分別居住在臺北市○○區○○街一０三號一、二樓與三、
　　四樓（為一四層樓連棟式公寓，與一０五號共用樓梯間出入），被告因開設洗衣
　　店而向告訴人承租該四樓頂作為曬衣場，約定租期於九十年九月十日屆滿，期間
　　因房租調漲、二樓天花板漏水及終止租約之搬遷等問題而時生爭執，無法達成協
　　議等情，為被告所不爭執，且與告訴人之指訴情節相符。告訴人於偵查時證稱：
　　「當時我不願意進他家門要跑，但當時有人搬家我不順利跑走，就被他從一樓、
　　二樓間拉到二樓去，他還硬推著我進門，使我受傷」（見偵查卷第十八頁反面）
　　，復於原審證稱：「我抱著門框，腳也卡在門框不進去，他從後面推我，才造成
　　膝蓋、背後瘀傷」（見原審卷第五０頁），證人梁麗美於偵查時證稱：九十一年
  　四月二十七日下午一點多戴（即丙○○）來上班，我看見他滿身是傷，膝蓋、手
　　、背後都有擦、抓傷，大腿有淤青，當天下午他一直在發抖。」（見偵查卷第三
　  二頁反面），核與告訴人提出之診斷證明記載：告訴人係於九十一年四月二十七
　　日上午九時二十二分許即到院急診，其受情形為：雙側手臂紅腫（各四公分、四
　　公分、三公分）及背部紅腫（各三公分、三公分、五公分）等傷害情形相符，此
　　有三軍總醫院附設民眾診療服務處診斷證明書影本一紙在卷可按（見偵查卷第十
　　二頁），足證告訴人上開所述為真實。
　　(二)被告雖於偵查時供稱：九十一年四月二十七日我因二樓漏水，我請告訴人進來
　　看，她說我無聊，當時有吵架。我當天是因為房屋漏水的問題找她，她剛好下樓
　　，我找她進來看，她不願意，二人發生爭吵。我跟她說二樓漏水很厲害請她進去
　　，她不進去，二人吵架後，她才勉強進去看等語（見偵查卷第三十三頁、第五十
　　頁、第五十一四頁），則衡諸常情，告訴人於被告要求隨同入屋查看漏水情形之
　　初時，既已表示不願意，怎可能在遭被告辱罵之後，反而同意被告之要求？參以
　　告訴人於同日上午八時十九分許即以電話向臺北市政府警察局勤務指揮中心報案
　　，該勤務指揮中心於受理後，隨於同日上午八時二十分許通報臺北市政府警察局
　　大安分局臥龍街派出所警員至現場處理，警員傅家慶於該日上午八時二十五分許
　　到達現場，於同日上午九時許處理完畢等情，有臺北市政府警察局勤務指揮中心
　　受理各類案件紀錄單一紙存卷可按（見偵查卷第七十九頁），是若告訴人果係同
　　意進入被告之二樓屋內，又豈會於離去後隨即報警處理，並隨即至醫院急診驗傷
　　，顯見被告辯稱告訴人自己同意進入屋內及告訴人係自導自演云云，應與事實不
　　符，不足採信。
　　(三)又本件係因被告承租之二樓天花板漏水而引發爭執，而告訴人當時的確是遭被
　　告以拉、推等強暴方式，始進屋查看漏水之情形，被告應無另行起意傷害告訴人
　　之故意。至證人黃淑英雖於原審審理時證稱：「沒有看到動手」、「（你有無看
　　到被告推、拉告訴人進去屋內？）沒有，也沒有看到告訴人抱著門框」（見原審
　　卷五二頁、第五七頁），惟卻稱：「我不記得他們如何站的，時間太久忘記了」
　　（見原審卷第五二頁），惟經交互詰問，檢察官訊以：你有看見告訴人如何進入
　　屋內？黃淑英答稱：我沒有注意到他們如何進去」，嗣經檢察官補充訊以：你是
　　看到告訴人如何進入屋內？黃淑英答稱：「看到他們進去我沒有特別感覺，我聽
　　到他們吵，沒去管他們，他們就已經進去了」（見原審卷第五五頁、第五八頁）
　　，可見證人黃淑英並未注意告訴人如何進入房屋，是證人黃淑英上開有利被告之
　　陳述，並非其親見之事實；另，證人甲○○於本院審理時陳稱：當時在一０五號
　　四樓工作，沒有看到（見本院九十三年二月六日審判筆錄第三頁、第四頁），均
　　不能資為對被告有利之證據。
　　(四)綜上所述，本件事證明確，被告犯行堪以認定，應予依法論科。
二、核被告所為，係犯刑法第三百零四條第一項之強制罪。聲請簡易判決處刑書認被
    告係犯刑法第三百零二條第一項之以非法方法剝奪人行動自由罪，尚有未洽，應
    予變更起訴法條。又刑法第三百零四條第一項之強制罪，係以強暴為構成要件，
    其因而致普通傷害，乃強暴之當然結果，不另論同法第二百七十七條第一項之傷
    害罪。
三、原判決就強制罪部分因而予以論罪科刑，固非無見。惟查，原審法院固於九十二
    年九月二十三日審判期日時，審判長對被告告知其犯罪罪名可能構成刑法第三０
    四條第一項之強制罪（見原審卷第四０頁），而檢察官於論告時固有述及被告強
    拉告訴人進屋，以致告訴人受傷，惟並無更正起訴法條為刑法第三百零四條第一
    項之陳述，原判決認檢察官已更正起訴法條為刑法第三百零四條，自乏依據。原
    判決理由未予變更起訴法條，其適用法律並非正確。檢察官上訴意旨雖認：被告
    拉、推告訴人進入二樓廚房查看漏水，留置告訴人直至警員抵達現場處理完畢約
    九時止，歷時甚久，因認被告所犯係刑法第三百零二條剝奪他人行動自由罪，而
    指摘原判決此部份不當。惟查，告訴人於偵查時具狀指稱：「過了二十分左右，
    告訴人係趁機逃走，打一一０報案，約一刻鐘警察來問經過」（見偵查卷第三八
    頁），且當日上午八時二十分許經告訴人通報臺北市政府警察局大安分局臥龍街
    派出所警員至現場處理，警員傅家慶於該日上午八時二十五分許到達現場，已如
    前述，顯然檢察官上訴狀所載被告留置告訴人直至警員抵達現場等情，似有誤會
    ；又，本件係因被告承租之二樓天花板漏水引發爭執，而被告以強拉、強推方式
    使告訴人進屋查看漏水情形，雖其手段係以強暴方式使人行無義務之事，但依卷
    附證據，尚不足證明已達剝奪他人行動自由之程度。況被告與告訴人本係鄰居，
    又是房東房客關係，被告顯係因天花板漏水之故而強拉、強推告訴人進屋查看漏
    水情形，被告應無剝奪告訴人行動自由之犯意，自不能遽論被告有何剝奪告訴人
    行動自由之故意。檢察官此部份上訴雖無理由，被告上訴否認此部份犯行亦無理
    由，惟原判決此部份既有可議，自應由本院將原判決關於被告強制罪部分撤銷改
    判。爰審酌被告前未曾犯罪，此有本院被告全國前案紀錄表一件在卷可按，因房
    屋漏水引致糾紛之犯罪動機、手段、所生之危害及其犯罪後之態度等一切情狀，
    處拘役肆拾日，如易科罰金，以佰元折算壹日。
貳、上訴駁回部分：
　　一、公然侮辱部分：
　　(一)訊據被告坦承坦承有與被告吵架，但罵什麼已經忘記了云云。經查：被告有因
　　房屋天花板漏水問題，在二樓樓梯間以「幹你娘」三字經等粗鄙言語辱罵之情事
　　，業據被告於警詢時坦承在卷（見偵查卷第三頁），核與告訴人於原審、偵審所
　　指相符（見偵查卷第五頁、原審卷第四八頁、第四九頁），證人黃淑英亦證稱其
　　曾目睹聽聞被告與告訴人二人間有因漏水之事在二樓樓梯間發生爭吵（見原審卷
　　第五二頁），足認告訴人之指訴與事實相符。被告以「幹你娘」三字經等粗鄙言
　　語辱罵告訴人，客觀上足使告訴人在精神上、心理上感受到難堪，被告非無智識
　　之人，主觀上自應認識其辱罵行為，足使告訴人在精神上心理上感受難堪，是其
　　於原審審理時辯稱：「我罵三字經是台灣母語，我沒有受教育，我是因為激動才
　　說的，沒有犯罪意思」云云（見原審卷第六五頁），顯屬卸責之詞，不足採信。
　　此外，復有被告及告訴人所拍攝提出之上址公寓樓梯間照片附卷可稽（見原審卷
　　第三頁），則該樓梯間係為不特定人得以共見共聞之場所，亦堪以認定。
    (二)核被告所為，係犯刑法第三百零九條第一項之公然侮辱罪（起訴書漏引第一項
    ）。原判決此部分同此事實認定，依刑法第三百零九條第一項、第四十二條第二
    項、罰金罰鍰提高標準條例第一條前段、第二條，審酌被告並無犯罪前科，因租
    屋引致糾紛之犯罪動機、手段、致生之危害及其犯罪後之態度等一切情狀，處罰
    金壹仟元，並諭知如易服勞役，以參佰元折算壹日，其認事用法，核無不合，量
    刑亦屬妥適。被告上訴否認此部分犯行為無理由，應予駁回。
    二、無罪部分：
　　(一)公訴意旨略以：被告與告訴人為房屋修繕問題，於九十年十二月十八日在臺北
　　市○○街二八六號黎和里里長李冬發辦公室內召開協調會時，基於恐嚇危害安全
　　之犯意，以：「你去告嘛，告不贏，大家再來比拳頭嘛！（臺語）」等語恐嚇告
　　訴人，致告訴人使心生畏懼，因認被告所為，係涉犯刑法第三百零五條之恐嚇危
　　害安全罪嫌等語。
　　(二)檢察官認被告涉犯刑法第三百零五條之恐嚇危害安全罪嫌，係以告訴人於警、
　　偵訊之指訴、臺北市政府警察局大安分局臥龍街派出所工作紀錄簿影本及卷附告
　　訴人提出之協調會錄音帶一捲等為主要論據。
　　(三)按犯罪事實應依證據認定之，無證據不得認定犯罪事實。又不能證明被告犯罪
　　者，應諭知無罪之判決，刑事訴訟法第一百五十四條第二項、同法第三百零一條
　　第一項分別定有明文。經查：被告於原審審理時固坦承有以臺語說過上開話語，
　　但堅決否認有何恐嚇之犯意，辯稱：我與告訴人於協調會上因升降梯之問題一時
　　激動，才以臺語說了比拳頭等語（見原審卷第五九頁）。依檢察官所提出之告訴
　　人於協調會上錄音帶一捲，經原審勘驗及於審理時當庭播放結果為：「告訴人：
　　他... 有點強人所難，他的地在那邊，他有樓梯可走，卻不走....。被告：沒有
　　路我要怎麼走？叫我用抬的？告訴人：..... 他太不合理啦。被告：不合理那你
　　去告嘛，告不贏大家再來比拳頭（臺語）。」（見原審卷第三六頁），被告以該
　　「比拳頭（臺語）」等語，雖含有武力較量之意，但尚無從使人知悉究竟係欲以
　　何種之事加害他人生命、身體、自由、名譽或財產，況是否構成刑法第三百零五
　　條之罪，應審酌主、客觀因素全盤情形為斷，不能僅憑告訴人是否心生畏怖，即
　　遽以認定構成犯罪。細究被告上開所言：「不合理那你去告嘛，告不贏大家再來
　　比拳頭」及前後語句，被告之意應係在於協調不成時，告訴人可以訴訟方式來解
　　決，若告訴人訴訟敗訴時，可以比拳頭方式來解決雙方間之爭議，惟如果被告勝
　　訴（即告訴人敗訴），被告又何需以「比拳頭」方式解決紛爭？顯然不符常理，
　　可見被告係因一時激動，情緒上反應而脫口而出，並無恐嚇告訴人之犯意。從而
　　，依卷附證據，尚不能使本院形成被告確有恐嚇之故意而對告訴人惡害之通知。
　　此外，檢察官亦不能提出積極證據或指出證明方法以玆佐證，是以被告此部分犯
　　行即屬不能證明，應諭知無罪之判決。原判決據以諭知被告此部分無罪之判決，
    尚無不合。檢察官上訴意旨猶執前詞，指摘原判決此部分不當，為無理由，應予
    駁回。
據上論斷，應依刑事訴訟法第三百六十九條第一項前段、第三百六十八條、第三百六
十四條、第二百九十九條第一項前段、第三百條，刑法第三百零四條第一項、第四十
一條第一項前段，罰金罰鍰提高標準條例第一條前段、第二條判決如主文。
本案經檢察官張秋雲到庭執行職務。
中　　　華　　　民　　　國　　　九十三　　年　　　二　　月　　二十　　日
                                    臺灣高等法院刑事第四庭
                                        審判長法  官  蔡  永  昌
                                              法  官  李  英  豪
                                              法  官  陳  榮  和
右正本證明與原本無異。
強制罪部分檢察官如不服本判決，應於收受送達後十日內向本院提出上訴書狀，其未
敘述上訴之理由者並得於提起上訴後十日內向本院補提理由書（均須按他造當事人之
人數附繕本）。被告不得上訴。
其餘不得上訴。
                                              書記官  劉  麗  芬
中　　　華　　　民　　　國　　九十三　　年　　　二　　　月　　二十三　　日
附錄：本案論罪科刑法條全文
刑法第三百零四條：強制罪
以強暴、脅迫使人行無義務之事或妨害人行使權利者，處三年以下有期徒刑、拘役或
三百元以下罰金。
前項之未遂犯罰之。
刑法第三百零九條：公然侮辱罪
公然侮辱人者，處拘役或三百元以下罰金。
以強暴犯前項之罪者，處一年以下有期徒刑、拘役或五百元以下罰金。
